臺灣高等法院民事判決　　　　　　　　 96年度家上字第196號
上　訴　人　丙○○
訴訟代理人　吳金棟律師
被 上 訴人　乙○○
訴訟代理人　黃仕翰律師
複 代 理人　蕭元亮律師
上列當事人間離婚事件，上訴人對於中華民國96年6月18日臺灣
臺北地方法院95年度婚字第815號第一審判決提起上訴，本院於
96年9月12日言詞辯論終結，判決如下：
    主  文
上訴駁回。
第二審訴訟費用由上訴人負擔。
    事實及理由
一、被上訴人主張：被上訴人係大陸地區人士，兩造於民國85年
    6月21日在大陸瀋陽市公證結婚，婚後同居於台北市○○路2
    5巷34號11樓。上訴人脾氣暴躁， 動輒對被上訴人惡言相向
    或動手毆打，嗣被上訴人取得在台工作資格，到菜市場販賣
    韭菜盒維生，上訴人子女嫌韭菜味道重，被上訴人乃於89年
    間遷居至台北市○○路336巷12號2樓，上訴人亦經常來與被
    上訴人同住，並由被上訴人負擔日常生活開銷。上訴人曾數
    次至被上訴人擺攤之市場要索金錢，若被上訴人不從，上訴
    人即大聲咆哮、吵鬧，甚至毆打被上訴人。 94年6月間某日
    晚8時許，兩造為大陸地區遼寧省瀋陽市鐵西區○○○街82-
    3-542號房屋過戶乙事發生爭執， 上訴人要求被上訴人將該
    房屋過戶給上訴人或拿人民幣10萬元交付上訴人之女邱續元
    ，並辱罵被上訴人，及拿菜刀威脅、踹門不讓被上訴人睡覺
    ；同年10月14日晚8時許， 上訴人又藉口被上訴人準備晚餐
    不週，竟以三字經辱罵被上訴人，並拿菜刀作勢殺害，致被
    上訴人左肩韌帶受傷；同年月31日，上訴人又因細故推被上
    訴人，致被上訴人頭部受傷；被上訴人屢受上訴人施暴，業
    經原法院以94年度暫家護第502號及95年度家護字第157號核
    發保護令在案，被上訴人已不堪與上訴人同居之虐待，且兩
    造間之婚姻生活已名存實亡，顯生破綻，勢無和諧之望，有
    難以維持婚姻之重大事由，爰依民法第1052條第1項第3款及
    第2項規定，求為准兩造離婚（原審依民法第1052條第2項規
    定判決准被上訴人與上訴人離婚，上訴人不服提起上訴），
    並答辯聲明：上訴駁回。
二、上訴人則以：上訴人並未對被上訴人施暴；上開大陸房屋本
    為上訴人（原名邱志誠）所有，遭被上訴人偽造文書擅自過
    戶其名下，上訴人發覺後要求被上訴人返還，被上訴人於92
    年間同意由上訴人之女邱續元代辦回復由兩造為共同登記名
    義人，依大陸地區法律，不動產登記為妻所有，其移轉登記
    仍需得夫之同意，或夫妻離婚，妻始得單獨處分名下之不動
    產，茲因被上訴人擬單獨處分該房屋，拒絕履行上述「回復
    為兩造共同登記名義人」之協議內容，乃提起本件訴訟。退
    步言之，縱認兩造婚姻確有破綻，亦係肇因於被上訴人之上
    開偽造文書，被上訴人屬責任較重之一方，自不得依民法第
    1052條第2項規定請求離婚等語，資為抗辯， 並上訴聲明：
    (一)原判決廢棄。(二)被上訴人在第一審之訴駁回。
三、經查兩造於85年6月21日結婚，現婚姻關係仍存續中；上訴
    人於82年間在大陸瀋陽以人民幣1萬4,000元購買上開房屋，
    並登記為上訴人所有（上訴人原名邱志誠），該屋於89年間
    過戶至被上訴人名下等事實，為兩造不爭執，並有戶籍謄本
    可稽（本院卷45頁），堪信為真實。
四、被上訴人主張上訴人對伊有上開施暴行為，兩造間之婚姻生
    活已名存實亡，顯生破綻，勢無和諧之望，有難以維持婚姻
    之重大事由等語，雖為上訴人所否認，並以前開情詞置辯。
    惟查：
  (一)被上訴人主張94年6月間某日晚8時許，兩造為上開大陸房屋
    過戶事宜發生爭執，上訴人要求伊將該房屋過戶給上訴人或
    拿人民幣10萬元交付上訴人之女邱續元，並辱罵伊，及拿菜
    刀威脅、踹門不讓伊； 同年10月14日晚8時許，上訴人又藉
    口伊準備晚餐不週，以三字經辱罵伊，並拿菜刀作勢殺害，
    致伊左肩韌帶受傷；同年月31日，上訴人又因細故推伊，致
    伊頭部受傷等事實，有診斷證明書、臺北市政府警察局信義
    分局處理家庭暴力與兒少保護案件調查紀錄表、原法院94年
    度暫家護第502號及95年度家護字第157號保護令可稽（原審
    卷7-17頁），並經調閱上開民事聲請事件卷宗查明屬實，堪
    信為真實，上訴人空口否認有對被上訴人施暴，並不可採。
    至上訴人聲請再傳訊證人甲○○、邱續元乙節，查該二名證
    人業於上開聲請保護令事件中證述綦詳，證人邱續元並另在
    原審到庭證述，本院認無再予傳訊之必要。
  (二)次查兩造間曾因被上訴人稱上開大陸房屋係上訴人贈與，為
    上訴人否認，上訴人之女邱續元於92年間赴大陸瀋陽市鐵西
    區房屋管理局查證後，認為該房屋係以買賣過戶，並非贈與
    ，買賣契約中出賣人「邱志誠」之簽名印章均非真正，且公
    證時間係在上訴人返台後，因而認被上訴人涉犯偽造文書罪
    嫌，業經證人邱續元證述在卷（原審卷63頁背面），上訴人
    為此於94年間向臺灣臺北地方法院檢察署告訴被上訴人涉犯
    刑法恐嚇、詐欺、侵占及偽造文書等罪嫌，經檢察官偵查結
    果認「告訴人（即上訴人）既自承房屋過戶證明書為其所書
    立，已明示告訴人同意系爭瀋陽房屋移轉至被告（即被上訴
    人）名下之意…告訴人既簽立證明書同意移轉瀋陽房屋之所
    有權予被告，自難認被告有何偽造文書犯意而令其負該罪責
    …」而為不起訴處分，嗣經聲請再議遭駁回、聲請交付審判
    亦遭駁回確定等情，亦有原法院95聲判字第76號刑事裁定可
    稽（原審卷81-89頁 ），是上訴人告訴被上訴人涉犯偽造文
    書等罪嫌，犯罪嫌疑不足，亦堪認定。
  (三) 按夫妻有民法第1052條第1項所定各款情形以外之重大事由
    ，難以維持婚姻者， 雙方固得據以請求離婚，惟同條第2項
    但書既規定，難以維持婚姻之重大事由應由夫妻之一方負責
    者，僅他方得請求離婚，則於難以維持婚姻之重大事由，夫
    妻雙方均須負責時，自應比較衡量雙方之有責程度後，僅責
    任較輕之一方，得向責任較重之他方請求離婚；如有責程度
    相同時，雙方均得請求離婚，始符公平之旨（最高法院95年
    台上字第1026號判決意旨、 95年度第5次民事庭會議決議參
    照）。查兩造婚後來台原同居於台北市○○路25巷34號11樓
    ，嗣因被上訴人在菜市場做韭菜盒生意，獨自於89年間遷居
    至台北市○○路336巷12號2樓；兩造間因上訴人反悔將上開
    大陸房屋過戶至被上訴人名下，屢起爭執，上訴人並對被上
    訴人提起刑事恐嚇、詐欺、侵占及偽造文書等多項罪名之告
    訴，業經檢察官為不起訴處分確定；又兩造因發生上開家庭
    暴力衝突，被上訴人向法院聲請核發保護令，亦經准許核發
    在案；另參以上訴人自陳如被上訴人將上開大陸房屋返還伊
    ，伊同意離婚（原審卷64頁背面）等情，堪認兩造已嚴重交
    惡，感情早已破裂，且再無互信互愛之情感基礎，兩造婚姻
    客觀上已生破綻，均不欲再維持婚姻，應認確有難以維持婚
    姻之重大事由存在，且兩造婚姻破綻不應由被上訴人一方負
    較重之責任， 是被上訴人依民法第1052條第2項規定請求准
    兩造離婚，應屬有據。
五、綜上所述，被上訴人依民法第1052條第2項規定， 請求准予
    兩造離婚，自屬應予准許。從而，原審為上訴人敗訴之判決
    ，核無違誤。上訴論旨指摘原判決不當，求予廢棄改判，為
    無理由。
六、兩造其餘之攻擊或防禦方法及未經援用之證據，經本院斟酌
    後，認為均不足以影響本判決之結果，自無逐一詳予論駁之
    必要，併此敘明。
七、據上論結，本件上訴為無理由，依民事訴訟法第449條第1項
    、第78條，判決如主文。
中　　華　　民　　國　　96　　年　　9 　　月　　26　　日
        　　　　　　民事第十二庭
　　　　　　　　　　    審判長法　官  陳駿璧
                              法　官  王麗莉
                              法  官  王仁貴
正本係照原本作成。
如不服本判決，應於收受送達後20日內向本院提出上訴書狀，其
未表明上訴理由者，應於提出上訴後20日內向本院補提理由書狀
（均須按他造當事人之人數附繕本）上訴時應提出委任律師或具
有律師資格之人之委任狀；委任有律師資格者，另應附具律師資
格證書及釋明委任人與受任人有民事訴訟法第466條之1第1項但
書或第2項（詳附註）所定關係之釋明文書影本。
中　　華　　民　　國　　96　　年　　9 　　月　　27　　日
　　　　　　　　　　　　　　　書記官  黃  愛
附註：
民事訴訟法第466條之1（第1項、第2項）：
對於第二審判決上訴，上訴人應委任律師為訴訟代理人。但上訴
人或其他法定代理人具有律師資格者，不在此限。
上訴人之配偶、三親等內之血親、二親等內之姻親，或上訴人為
法人、中央或地方機關時，其所屬專任人員具有律師資格並經法
院認為適當者，亦得為第三審訴訟代理人。
